【裁判字號】    89,簡上,24
【裁判日期】    890512
【裁判案由】    給付租金等
【裁判全文】
臺灣臺中地方法院民事判決                   八十九年簡上字第二十四號
    上  訴  人
    即被上訴人  永村機械有限公司
    法定代理人  甲○○
    訴訟代理人  黃呈利律師
    上  訴  人
    即被上訴人  威豪綜合紙業有限公司  設臺中縣大里市○○○街四七號
    法定代理人  乙○○        .
    訴訟代理人  常兆倫律師
    複  代理人  劉惠利律師
右當事人間請求給付租金等事件，兩造對於中華民國八十八年十月三十日本院臺中簡易庭八
十八年度中簡字第七七０號第一審判決，提起上訴，本院判決如左：
    主    文
原判決關於駁回上訴人永村機械有限公司後開第二項之訴部分及訴訟費用之裁判均廢棄。
被上訴人威豪綜合紙業有限公司應將坐落臺中縣大里市○○段二五四地號內如附圖所示Ａ部
分面積０‧０四二一公頃、Ｂ部分面積０‧００二七公頃、Ｃ部分面積０‧００四五公頃及
二五四之六一地號內如附圖所示Ａ部分面積０‧０二三五公頃、Ｂ部分０‧００三二公頃及
其上建物即門牌臺中縣大里市○○路三六八巷十四號遷讓交還上訴人永村機械有限公司。
威豪綜合紙業有限公司上訴駁回。
第一、二審訴訟費用均由被上訴人威豪綜合紙業有限公司負擔。
    事    實
甲、永村機械有限公司上訴部分：
壹、上訴人永村機械有限公司方面：
一、聲明：
（一）原判決不利於上訴人部分廢棄。
（二）右廢棄部分被上訴人應將坐落臺中縣大里市○○段二五四地號如附圖所示Ａ部分面積
      ０‧０四二一公頃、Ｂ部分面積０‧００二七公頃、Ｃ部分面積０‧００四五公頃及
      二五四之六一地號如附圖所示Ａ部分面積０‧０二三五公頃、Ｂ部分０‧００三二公
      頃及其上建物即門牌臺中縣大里市○○路三六八巷十四號遷讓交還上訴人永村機械有
      限公司。
（三）訴訟費用由被上訴人負擔。
二、陳述：除與原審判決書所載相同者，茲予引用外，補稱：
    上訴人永村機械有限公司（以下簡稱永村公司）於起訴前去函訴外人乙○○或賴冠維表
    示催告繳付系爭租金或終止系爭租約，縱如原審判決所認不生催告及終止租約之效力，
    惟上訴人永村公司既具狀起訴請求被上訴人威豪綜合紙業有限公司（以下簡稱威豪公司
    ）繳付租金，亦應含有催告之意思通知，而本件起訴迄今已近一年，其欠租早已達二期
    以上，被上訴人威豪公司於上訴人永村公司起訴迄今已逾相當時日既仍未付款，上訴人
    永村公司應得以上訴狀繕本送達被上訴人威豪公司為終止系爭租約之意思表示，系爭租
    約既經終止，被上訴人威豪公司自應將系爭租賃物遷讓交還上訴人。退而言之，縱認上
    訴人永村公司之起訴狀尚不生催告之效力，然上訴人曾於  鈞院審理中之八十九年一月
    二十五日以上訴理由狀表示催告被上訴人威豪公司給付欠繳之租金新台幣（下同）一百
    十四萬五千元，被上訴人威豪公司迄今仍未繳納，上訴人永村公司自得再以八十九年四
    月二十八日之辯論意旨狀表示終止系爭租約之意思表示，則租約既經終止，被上訴人威
    豪公司即負有將系爭租賃物返還上訴人永村公司之義務。
三、證據：援用原審之證據方法。
貳、被上訴人威豪綜合紙業有限公司方面：
一、聲明：
（一）上訴駁回。
（二）訴訟費用由上訴人負擔。
二、陳述：與原審判決書所記載相同，茲予引用。
三、證據：援用原審之立證方法。
乙、威豪綜合紙業有限公司上訴部分：
壹、上訴人威豪紙業有限公司方面：
一、聲明：
（一）原判決不利於上訴人部分廢棄。
（二）右廢棄部分，被上訴人在第一審之訴及假執行之聲請均駁回。
（三）第一、二審訴訟費用均由被上訴人負擔。
二、陳述：除與原審判決書所載者相同茲予引用外，補稱：上訴人威豪公司之負責人已改為
    乙○○。
三、證據：援用原審之立證方法外，補提：公司變更登記事項卡、公司執照、營利事業登記
    證等影本為證。
貳、被上訴人永村機械有限公司方面：
一、聲明：
（一）上訴駁回。
（二）第二審訴訟費用由上訴人負擔。
二、陳述：除與原審判決書所載者相同，茲予引用外，補稱：上訴人迄今未將租賃物返還被
    上訴人，依約被上訴人無退還保證金義務。
三、證據：援用原審之立證方法。
    理   由
一、本件上訴人永村公司起訴主張：上訴人永村公司於民國八十七年一月二十四日，將坐落
    臺中縣大里市○○路三六八巷十四號如附圖所示二五四地號內Ａ部分面積０‧０四二一
    公頃、二五四之六一地號內Ａ部分面積０‧０二三五公頃建物及附連坐落臺中縣大里市
    ○○路二五四地號如附圖所示Ｂ部分面積０‧００二七公頃、同段地號二五四之六一地
    號如附圖所示Ｂ部分面積０‧００三二公頃之空地，嗣擴張為上開建物基地含二五四地
    號內Ａ、Ｂ、Ｃ及二五四之六一地號內Ａ、Ｂ等地，依民事訴訟法第四百四十六條第一
    項但書規定，應予准許。（下稱系爭房地），出租予乙○○所代表之新唐京紙業有限公
    司籌備處，作為供經營餐具相關製品加工印刷之用，其後上開籌備處設立登記為被上訴
    人威豪公司。而該租約始期為八十七年二月十五日，終期為九十年三月十四日，第一年
    期租金為每月六萬五千元，第二、三年期，每月租金為七萬元，每三個月為一期，然被
    上訴人威豪公司僅交付八十七年三月十五日起至同年六月十四日止三個月一期之租金十
    九萬五千元與訂約保證金十五萬元共計三十四萬五千元，其自八十七年六月十五日起至
    八十八年八月十四日止共計一年二個月之租金，即四期又二個月之租金共九十三萬五千
    元，迄今均未支付，而上訴人於被上訴人積欠租金達到二期時，曾以書面及口頭向被上
    訴人威豪公司定相當期限，向其催繳租金，然被上訴人威豪公司卻均不予支付，上訴人
    永村公司乃於八十八年一月十九日以存證信函向被上訴人威豪公司聲明終止租約關係，
    爰依系爭租賃契約之法律關係，訴請（一）被上訴人威豪公司應自承租之系爭房地遷出
    ，並回復原狀，將上開系爭房地交還予上訴人永村公司。（二）被上訴人威豪公司應給
    付上訴人永村公司欠租九十三萬五千元，及其中一十九萬五千元，自八十七年六月十五
    日起，其中一十九萬五千元，自八十七年九月十五日起，其中一十九萬五千元，自八十
    七年十二月十五日起，其中二十一萬元，自八十八年三月十五日起，其餘十四萬元，自
    八十八年六月十五日起，均至清償日止，按週年利率百分之五計算之利息。被上訴人威
    豪公司雖一再辯稱，系爭出租廠房因電力未達約定一百馬力之電力，致電力不足，使其
    工廠之機器無法運作，其自得拒絕給付所積欠之租金云云，惟依系爭租約約定，系爭房
    屋之電力，係以「現有電力」，並無約定必須具備「九十」或「一百馬力」之電力，故
    上開所稱顯與事實不符。又被上訴人威豪公司積欠租金迄今已達四期以上，顯已達法定
    二期以上，上訴人永村公司自得依法終止租約；另該保證金十五萬元，乃係於租約期滿
    時始得處理之金額，並非可與租約存續中所積欠之租金加以抵充。被上訴人威豪公司則
    以其之所以未支付租金，係因上訴人永村公司未依約定，提供相當於「一百馬力」之供
    電容量，因而被上訴人威豪公司乃行使同時履行抗辯權，拒絕給付租金，上訴人永村公
    司自不得以被上訴人威豪公司欠租為由，而要求終止租約。再其不同意上訴人永村公司
    有關請求租金數額之擴張，而依上訴人永村公司原所請求之租金五十二萬元，必須先扣
    抵所繳之保證金十五萬元後，亦尚未達到積欠二期之租額，故上訴人永村公司自不得向
    其終止租約；更何況上訴人永村公司催繳租金及終止租約之信函，均係寄發予訴外人乙
    ○○，並非向被上訴人威豪公司催討及終止，是該信函自不生催告與終止租約之效力，
    其自亦不得向被上訴人威豪公司請求返還系爭房地等語資為抗辯。
二、上訴人永村公司主張系爭房地出租予乙○○所代表之新唐京紙業有限公司籌備處，該籌
    備處其後經設立登記為威豪公司，兩造均承認威豪公司概括承受系爭租賃之權義。而該
    租約始期為八十七年二月十五日，終期為九十年三月十四日，第一年期租金為六萬五千
    元，第二、三年期，每月租金為七萬元，每三個月為一期，然被上訴人威豪公司僅交付
    八十七年三月十五日起至同年六月十四日止三個月一期之租金十九萬元與訂約保證金十
    五萬元共計三十四萬五千元，其後自八十七年六月十五日起至八十八年六月十四日止，
    共計一年二個月租金共九十三萬五千元尚未支付之事實，業據其提出系爭房地租賃契約
    書、公司登記事項卡等為證，且為被上訴人威豪公司所不爭執，而該系爭房地之位置及
    面積，並經原審法院會同兩造囑託臺中縣大里地政事務所指派測量員鑑測屬實，製有勘
    驗筆錄及複丈成果圖在卷足憑，此部分堪信為真實。
三、被上訴人威豪公司雖辯稱：「因上訴人永村公司就所出租系爭房屋，未依約定提供相當
    於『一百馬力』之電力供其使用，故伊拒絕給付租金；且上訴人永村公司所請求之租金
    ，亦必須先扣抵保證金十五萬元云云」，並聲請通知證人盧東見、張耀宗到庭作證。惟
    查，觀諸卷附兩造所簽訂之系爭房地租賃契約書第七條第五款所載「甲方（指上訴人永
    村公司）因乙方（被上訴人威豪公司之前身新唐京紙業有限公司籌備處）工廠設定登記
    ，提供‧‧‧‧‧‧及『現有動力』。」之內容，可知上訴人永村公司就系爭廠房，所
    需提供與被上訴人威豪公司使用之電力容量，乃為「現有電力」甚明，並無被上訴人威
    豪公司所稱必須達到「一百馬力」之約定，此並經證人即代兩造處理簽訂系爭房地事宜
    之代書方俊川於原審到庭證稱：「系爭房地租賃契約，兩造均有簽名，有關約定事項均
    載入契約內，廠房電力依契約所寫‧‧‧‧‧‧現有動力為主‧‧‧‧‧‧當事人雙方
    均有到現場」等語屬實；另衡諸兩造如確有約定系爭房屋，其電力必須達到「一百馬力
    」，且被上訴人威豪公司以電力未達一百馬力而拒付租金，得以知悉電力必須達到一百
    馬力，於該租賃契約中當屬重要事項，為何未將之載明於契約中以杜爭議？又被上訴人
    威豪公司於簽約後竟願交付第一期租金及保證金共計三十四萬五千元與上訴人永村公司
    ？並於簽約後遷入工廠使用系爭房屋迄今，自與常理不合。末觀證人盧東見、張耀宗雖
    於原審到庭證稱：訂約當時伊等均在場，有聽到出租人談到電力約有七、八十或九十之
    馬力等語，惟觀其等上開所證，並無法明確證明兩造確有約定系爭房屋之電力應為「一
    百馬力」之事，且其所述與被上訴人威豪公司所稱必須有「一百馬力」及證人方俊川所
    證稱之內容，均不相符合，自難採為有利於被上訴人威豪公司上開所稱之證明。次查，
    簽約當時，上訴人永村公司雖有收受簽約保證金十五萬元，然依系爭房第租賃契約書第
    七條第六款之約定：「乙方於租期屆滿或終止時租賃，應將前開所設之工廠遷移，提示
    證明文件，經甲方認可後，退還乙方保證金。」，可知，該保證金十五萬元，顯係於系
    爭房地租約期滿或終止時，作為擔保被上訴人威豪公司必須依約交還上訴人永村公司系
    爭房地之用，且被上訴人威豪公司必須依約履行後，上訴人永村公司始須退還上開保證
    金，則於租期中，被上訴人威豪公司自不得據以上開保證金，主張抵充所積欠上訴人永
    村公司之上開租金之用，且本件係定期租賃，亦無土地法第一百條第三款所定擔保金抵
    租額之適用。另上訴人永村公司主張被上訴人威豪公司積欠上開租金九十三萬五千元，
    已達四期又二月，顯已達民法第四百四十條第二項所定二期以上之租額，而被上訴人威
    豪公司所辯必須先扣抵上開保證金後，其所積欠之租金尚未達二期之租額，上訴人永村
    公司應不可終止租約云云，顯不足採。從而，上訴人永村公司主張依據租賃契約之法律
    關係，訴請被上訴人威豪公司給付自八十七年六月十五日起至八十八年八月十四日止，
    四期又二月之欠租九十三萬五千元，及其中十九萬五千元自八十七年六月十五日起、其
    中十九萬五千元自八十七年九月十五日起、其中十九萬五千元自八十七年十二月十五日
    起、其中二十一萬元自八十八年三月十五日起、其餘十四萬元自八十八年六月十五日起
    ，均至清償日止，按週年利率百分之五計算之法定遲延利息，洵屬正當，應予准許。原
    審就此部分為上訴人永村公司勝訴之判決，核無不合。至於被上訴人威豪公司上訴指摘
    原判決此部分不當，求予廢棄，非有理由，不應准許。
四、又按民法第四百四十條第一項之規定：「承租人租金支付有遲延者，出租人得定相當期
    限，催告承租人支付租金，如承租人於期限內不為支付，出租人得終止契約。」是本件
    出租人即上訴人永村公司就被上訴人威豪公司上開積欠租金之情事，依前開規定意旨，
    上訴人永村公司若對被上訴人威豪公司合法定期催告給付欠租，被上訴人威豪公司逾期
    未付，則得依法提前終止租約，請求交還系爭房地。
    於此須審究者為上訴人永村公司是否已依法定期催告被上訴人威豪公司給付欠租。經查
    ：原訂約之承租人為新唐京紙業有限公司籌備處，係以乙○○為代表人，於八十七年三
    月十一日經主管機關核准設立登記為被上訴人威豪公司，其法定代理人為乙○○，於八
    十七年九月二十八日變更負責人為賴冠維，於八十八年十月一日復變更法定代理人為乙
    ○○，此有被上訴人威豪公司所提公司變更登記事項卡、公司執照、營利事業登記證等
    影本可證。而設立中公司之權利義務為設立登記後所成立之公司所承繼，觀卷附上訴人
    永村公司於被上訴人威豪公司積欠租金後，其所為催告給付租金之信函，或以乙○○為
    上訴人威豪公司之代表人（八十八年一月十九日），或以乙○○（八十七年九月三十日
    ）為對象寄達催告，另觀卷附上訴人永村公司於八十八年一月十九日向被上訴人威豪公
    司終止租約之信函，雖係表明向乙○○終止租約，依前開設立中公司之權利義務為設立
    登記後公司所承繼之宗旨，無妨於上訴人永村公司已依法定期催告被上訴人威豪公司給
    付租金及終止租約之意思表示的成立，又依民事訴訟法第四百四十七條規定，當事人於
    第二審得主張新事實，提出新證據，是上訴人永村公司於八十九年一月二十五日以書狀
    向被上訴人催繳欠租，歷時三個月，被上訴人威豪公司迄未繳納，上訴人永村公司於八
    十九年四月二十八日以辯論意旨狀向被上訴人威豪公司表示終止租約，自亦發生終止租
    約之效力。依此，兩造系爭房地之租賃關係已因租約終止而消滅。從而，上訴人永村公
    司主張依據終止租約之法律關係，訴請被上訴人威豪公司應將承租之系爭房地交還上訴
    人永村公司，自屬有據，應予准許。原審就此部分為被上訴人威豪公司勝訴之判決，尚
    有未洽。上訴人永村公司求予廢棄，為有理由，應由本院廢棄，改判如主文第二項所示
    。
五、兩造其餘攻擊防禦方法於本件判決結果無影響，不予論述。
六、據上論結，本件永村公司之上訴為有理由，威豪公司之上訴無理由，並依民事訴訟法第
    四百三十六條之一第三項、第四百五十條、第四百四十九條第一項、第七十八條判決如
    主文。
中        華        民        國   八十九   年      五       月     十二      日
                              臺灣台中地方法院民事第民四庭
                                          審判長法官  王  銘
                                                法官  吳美蒼
                                                法官  周靜秀
右為正本係照原本作成
如對本判決不服應於判決送達後二十日內向本院提出上訴狀。
中        華        民        國   八十九   年      五       月     十五      日
                                              書記官


司法院資訊處製作；財團法人民間司法改革基金會備份。
